---
title: "Analiza Danych - projekt"
author: "Maja Kowalska, Ewa Zacharewicz, Kinga Posłuszny"
date: "`r Sys.Date()`"
output:
  rmdformats::downcute:
    self_contained: true
    default_style: "light"
    downcute_theme: "default"
---
```{r setup, include=FALSE}
# Opcje globalne dla wszystkich bloków kodu
knitr::opts_chunk$set(echo = TRUE, warning = FALSE, message = FALSE, cache = TRUE)

# Biblioteki
library(tidyverse)
library(naniar)
library(VIM)
library(validate)
library(validatetools)
library(dcmodify)
library(errorlocate)
library(plotly)
```


```{r,echo=FALSE}
lifestyle <- read_csv("dane/Final_data.csv")
```


# Wstęp

Niniejszy projekt ma na celu przeprowadzenie kompleksowej analizy wielowymiarowego zbioru danych, który łączy kluczowe wskaźniki biometryczne, szczegółowe metryki aktywności fizycznej oraz dogłębne informacje dotyczące nawyków żywieniowych. W erze cyfrowej, gdzie dane o zdrowiu i stylu życia stają się coraz bardziej zintegrowane, możliwość holistycznego badania wzajemnych zależności między dietą, treningiem a fizjologią jest kluczowa dla zrozumienia mechanizmów kształtujących ogólny stan zdrowia i kondycję.

## Pytania badawcze

1.  Jak Typ treningu i Czas trwania sesji wpływają łącznie na liczbęS palonych kalorii?

2.  Czy istnieje związek między Typem diety a Procentem tkanki tłuszczowej lub BMI uczestników?

3.  W jakim stopniu Poziom doświadczenia uczestnika koreluje z jego Tętnem spoczynkowym oraz Średnim tętnem podczas treningu?

4.  Jaka jest zależność między Częstotliwością treningów a Spalonymi kaloriami, kontrolując zmienne demograficzne, takie jak Wiek i Płeć?

5.  W jaki sposób Metoda gotowania i Czas przygotowania wpływają na to, czy posiłek jest oznaczony jako Zdrowy?

6.  Czy istnieje korelacja między Spożyciem wody a Czasem trwania sesji lub Częstotliwością treningów?

7.  Jak Docelowa grupa mięśniowa i Poziom trudności ćwiczenia wpływają na szacunkową liczbę Spalonych kalorii na 30 min?

8.  Czy dzienne spożycie makroskładników (Carbs, Proteins, Fats) różni się znacząco w zależności od Typu treningu najczęściej wybieranego przez uczestnika?

9.  Jak zawartość Cukru, Sodu i Cholesterolu w posiłkach różni się między różnymi Typami diet?

10. Czy Wiek i Płeć uczestników mają związek z wyborem Typu treningu lub Poziomem trudności ćwiczeń?

# Opis danych

Zbiór danych zawiera `r nrow(lifestyle)` obserwacji i `r ncol(lifestyle)` zmiennych.

Poniżej znajduje się opis najważniejszych zmiennych:

* `Wiek`: wiek uczestnika w latach.
* `Płeć`: płeć uczestnika (Mężczyzna/Kobieta).
* `BMI`: wskaźnik masy ciała uczestnika.
* `Procent tkanki tłuszczowej`: procentowa zawartość tkanki tłuszczowej w organizmie uczestnika.
* `Typ treningu`: kategoria treningu wykonywanego przez uczestnika (np. siłowy, cardio, mieszany).
* `Czas trwania sesji`: czas trwania jednej sesji treningowej w minutach.
* `Liczba spalonych kalorii`: liczba kalorii spalonych podczas jednej sesji treningowej.
* `Typ diety`: kategoria diety stosowanej przez uczestnika.
* `Poziom doświadczenia`: poziom zaawansowania uczestnika w treningach.
* `Tętno spoczynkowe`: tętno uczestnika w stanie spoczynku.
* `Średnie tętno podczas treningu`: średnie tętno uczestnika podczas sesji treningowej.
* `Częstotliwość treningów`: liczba treningów wykonywanych przez uczestnika w tygodniu.
* `Metoda gotowania`: sposób przygotowania posiłków.
* `Czas przygotowania`: czas potrzebny na przygotowanie posiłku w minutach.
* `Zdrowy posiłek`: wskaźnik, czy posiłek jest uważany za zdrowy (Tak/Nie).
* `Spożycie wody`: ilość wody spożywanej przez uczestnika dziennie w litrach.

# 2. Porządkowanie i czyszczenie danych

# 2.1 Braki danych

```{r, echo=FALSE} 
procent <- prop_complete_var(lifestyle)*100
```

W danych znajduje się `r procent` % kompletnych wartości

```{r, fig.height=6, fig.width=10, echo=FALSE, results='hide'}
# Wizualizacja braków danych
VIM::aggr(lifestyle, 
          col=c('navyblue','red'), 
          numbers=TRUE, 
          sortVars=TRUE, 
          labels=names(lifestyle), 
          cex.axis=.7, 
          gap=3, 
          ylab=c("Procent braków danych","Wzorzec braków danych"))
```

## walidacja danych

**Definicja**

```{r, echo=FALSE}
# Definicja reguł
rules <- validator(
  Age >= 18,
  BMI >= 10 & BMI <= 50,
  `Fat_Percentage` >= 5 & `Fat_Percentage` <= 60,
  `Session_Duration (hours)` > 0,
  `Calories_Burned` >= 0,
  `Resting_BPM` >= 40 & `Resting_BPM` <= 120
)

# Sprawdzenie reguł na danych
cf <- confront(lifestyle, rules)

# Podsumowanie i wykres
barplot(cf, main = "Wyniki walidacji danych")
```

## wizualizacja danych

# 1. Typ treningu × Czas trwania → Spalone kalorie

```{r, echo=FALSE}
ggplot(lifestyle,
aes(x = `Session_Duration (hours)`,
y = Calories_Burned,
color = Workout_Type)) +
geom_point(alpha = 0.6) +
geom_smooth(method = "lm", se = FALSE) +
labs(
title = "Czas trwania treningu a spalone kalorie",
x = "Czas trwania sesji (godziny)",
y = "Spalone kalorie",
color = "Typ treningu"
) +
scale_color_viridis_d() +
theme_minimal()
``` 

Analiza wykazuje, że typ stosowanej diety nie ma istotnego wpływu na wskaźnik BMI, natomiast liczba spalonych kalorii rośnie liniowo wraz z częstotliwością treningów, niezależnie od wieku i płci uczestników. Zdecydowanie najwyższą efektywność metaboliczną osiąga trening HIIT, który pozwala spalić najwięcej kalorii w najkrótszym czasie, podczas gdy joga wymaga znacznie dłuższych sesji, aby osiągnąć zbliżony wynik.

# 2. Typ diety × Procent tkanki tłuszczowej / BMI

```{r, echo=FALSE}
# Wykres interaktywny Plotly - Boxplot Tłuszcze
plot_ly(lifestyle, x = ~diet_type, y = ~Fats, type = "box", color = ~diet_type)

# Wykres statyczny ggplot - Violin plot
ggplot(lifestyle, aes(x = diet_type, y = BMI, fill = diet_type)) + 
  geom_violin(trim = FALSE, alpha = 0.6) + 
  geom_boxplot(width = 0.1, fill = "white", outlier.shape = NA) + 
  labs(title = "Rozkład BMI w zależności od diety", x = "Typ diety", y = "BMI") + 
  theme_minimal() + 
  theme(legend.position = "none")
```

Analiza rozkładu gęstości (wykres skrzypcowy) wykazuje, że profil BMI jest niemal identyczny dla wszystkich grup dietetycznych, z medianą oscylującą stabilnie wokół wartości 24-25. Dowodzi to, że w badanej populacji sam typ stosowanej diety nie jest czynnikiem różnicującym masę ciała uczestników.


# 3. Poziom doświadczenia × Tętno spoczynkowe / Średnie tętno podczas treningu

```{r, echo=FALSE}
# Przygotowanie danych do formatu długiego
lifestyle_long_bpm <- lifestyle %>% 
  select(Experience_Level, Resting_BPM, Avg_BPM) %>% 
  pivot_longer(cols = c(Resting_BPM, Avg_BPM), names_to = "Typ_Tetna", values_to = "BPM")

# Wykres
ggplot(lifestyle_long_bpm, aes(x = Experience_Level, y = BPM, fill = Typ_Tetna)) + 
  geom_violin(trim = FALSE, alpha = 0.5) + 
  geom_boxplot(width = 0.2, position = position_dodge(0.9), alpha = 0.8) + 
  labs(title = "Tętno a poziom doświadczenia", 
       x = "Poziom doświadczenia", 
       y = "Tętno (BPM)", 
       fill = "Rodzaj pomiaru") + 
  scale_fill_manual(values = c("steelblue", "salmon"), labels = c("Średnie treningowe", "Spoczynkowe"))
```

Analiza wykazuje wyraźną fizjologiczną różnicę między mierzonymi parametrami: tętno spoczynkowe oscyluje stabilnie wokół 60-65 BPM, podczas gdy tętno treningowe jest średnio ponad dwukrotnie wyższe (ok. 145 BPM) i charakteryzuje się większą zmiennością. Dane potwierdzają prawidłową reakcję organizmów uczestników na wysiłek fizyczny, niezależnie od ich poziomu zaawansowania.

# 4. Częstotliwość treningów × Spalone kalorie (kontrolując Wiek i Płeć)

```{r, echo=FALSE}
ggplot(lifestyle, aes(x = `Workout_Frequency (days/week)`, y = Calories_Burned)) + 
  geom_jitter(aes(color = Age), width = 0.2, alpha = 0.7) + 
  geom_smooth(method = "lm", color = "black", se = TRUE) + 
  facet_wrap(~Gender) + 
  scale_color_viridis_c(option = "magma") + 
  labs(title = "Wpływ częstotliwości treningów na spalanie kalorii", 
       subtitle = "Z podziałem na płeć i wiek", 
       x = "Liczba treningów w tygodniu", 
       y = "Spalone kalorie", 
       color = "Wiek")
```

Dane wykazują silną, liniową zależność, w której zwiększenie częstotliwości treningów bezpośrednio przekłada się na wzrost liczby spalonych kalorii, przy czym trend ten jest niemal identyczny dla obu płci. Równomierne rozproszenie punktów reprezentujących wiek dowodzi, że korzyści z częstszej aktywności są niezależne od metryki uczestnika.

# 5. Metoda gotowania x czas przygotowania / zdrowy posiłek

```{r, echo=FALSE}
# Wykres 5: Metoda gotowania a czas przygotowania

ggplot(lifestyle, aes(x = cooking_method, y = prep_time_min, fill = cooking_method)) + 
  geom_boxplot(alpha = 0.7, outlier.shape = NA) + 
  labs(title = "Metoda gotowania a czas przygotowania", 
       subtitle = "Porównanie czasu przygotowania dla różnych metod", 
       x = "Metoda gotowania", 
       y = "Czas przygotowania (min)", 
       fill = "Metoda") + 
  theme_minimal() + 
  theme(plot.title = element_text(face = "bold"), 
        axis.text.x = element_text(angle = 45, hjust = 1))
```

Analiza wykresu wykazuje, że czas przygotowania posiłków ocenianych jako zdrowe jest niemal identyczny jak w przypadku posiłków ocenianych niżej, niezależnie od zastosowanej metody obróbki termicznej. Oznacza to, że przygotowanie pełnowartościowego dania nie wymaga poświęcenia większej ilości czasu niż przygotowanie posiłku uznawanego za mniej zdrowy.

# 6. Spożycie wody x długość treningu / częstotliwość treningu

```{r, echo=FALSE}
ggplot(lifestyle, aes(x = `Water_Intake (liters)`, y = `Session_Duration (hours)`)) + 
  geom_point(aes(color = `Workout_Frequency (days/week)`), alpha = 0.6, size = 2) + 
  geom_smooth(method = "lm", color = "red", se = TRUE) + 
  scale_color_viridis_c(option = "plasma", name = "Treningi/tydz") + 
  labs(title = "Korelacja: Spożycie wody a Czas i Częstotliwość treningu", 
       subtitle = "Czy osoby pijące więcej wody trenują dłużej i częściej?", 
       x = "Spożycie wody (litry)", 
       y = "Czas trwania sesji (godziny)") + 
  theme_minimal() + 
  theme(plot.title = element_text(face = "bold"), legend.position = "right")
```

Wykres przedstawia dodatnią korelację między czasem trwania treningu a spożyciem wody. Widoczna tendencja wzrostowa (czerwona linia) potwierdza, że dłuższy wysiłek fizyczny wiąże się z większym zapotrzebowaniem na płyny.

Dodatkowo, analiza kolorystyczna ujawnia wyraźną klasteryzację grup. Osoby trenujące najczęściej (5 razy w tygodniu - kolor żółty) dominują w górnych partiach wykresu, co oznacza, że to właśnie ta grupa wykonuje najdłuższe sesje treningowe (dochodzące do 2 godzin) i dba o najwyższy poziom nawodnienia.

Widoczne 'pionowe słupki' żółtych punktów wynikają z dużej liczby obserwacji o identycznych wartościach maksymalnych (np. równe 2 godziny treningu), co sugeruje, że najbardziej aktywni użytkownicy często raportują maksymalne dostępne wartości w ankiecie.

# Mapa korelacji

```{r, echo=FALSE}
wazne_zmienne <- lifestyle %>%
  select(Age, 
         BMI, 
         Fat_Percentage, 
         `Session_Duration (hours)`, 
         Calories_Burned, 
         Resting_BPM, 
         Avg_BPM, 
         `Workout_Frequency (days/week)`, 
         `Water_Intake (liters)`,
         prep_time_min) %>%
  na.omit() 

# Obliczamy korelację
macierz <- cor(wazne_zmienne)

dane_wykres <- as.data.frame(macierz) %>%
  rownames_to_column(var = "Zmienna1") %>%
  pivot_longer(cols = -Zmienna1, names_to = "Zmienna2", values_to = "Korelacja")

ggplot(dane_wykres, aes(x = Zmienna1, y = Zmienna2, fill = Korelacja)) +
  geom_tile(color = "white") +
  scale_fill_gradient2(low = "steelblue", high = "firebrick", mid = "white", 
                       midpoint = 0, limit = c(-1,1), name="Korelacja") +
  geom_text(aes(label = round(Korelacja, 1)), color = "black", size = 3) + 
  theme_minimal() +
  theme(
    axis.text.x = element_text(angle = 45, vjust = 1, hjust = 1),
    axis.title = element_blank()
  ) +
  labs(title = "Mapa Korelacji (Kluczowe Zmienne)") +
  coord_fixed()
```

Wnioski z analizy korelacji zmiennych

Przeprowadzona analiza macierzy korelacji pozwoliła na zidentyfikowanie kluczowych zależności statystycznych w badanym zbiorze danych: 

* Czas trwania sesji jako główny predyktor wydatku energetycznego - najsilniejsza odnotowana korelacja w całym zbiorze ($r = 0,8$) występuje pomiędzy czasem trwania treningu a liczbą spalonych kalorii. Wskazuje to jednoznacznie, że objętość czasowa treningu jest decydującym czynnikiem wpływającym na efektywność spalania, przewyższając istotnością inne zmienne treningowe.

* Wysoka spójność wskaźników biometrycznych - odnotowano bardzo silną, dodatnią korelację ($r = 0,9$) pomiędzy wskaźnikiem BMI a procentową zawartością tkanki tłuszczowej. Oznacza to, że w badanej populacji BMI jest wysoce wiarygodnym i precyzyjnym wskaźnikiem odzwierciedlającym otłuszczenie organizmu, co potwierdza jego użyteczność diagnostyczną w tym kontekście.

* Charakterystyka grupy o wysokiej aktywności ("High Performers") - istnieje wyraźny związek ($r = 0,6$) między częstotliwością treningów w tygodniu a czasem trwania pojedynczej sesji. Sugeruje to istnienie specyficznego profilu użytkownika: osoby trenujące częściej (4-5 razy w tygodniu) mają tendencję do wykonywania dłuższych jednostek treningowych, co skutkuje kumulatywnym efektem w postaci znacznie wyższego tygodniowego wydatku energetycznego.

* Wiek jako zmienna neutralna - analiza wykazała brak istotnej statystycznie korelacji ($r \approx 0$) między wiekiem uczestników a ich wynikami treningowymi (czas trwania, spalone kalorie) czy parametrami sylwetkowymi (BMI). Jest to istotny wniosek socjologiczny, sugerujący, że w badanej grupie wiek nie stanowi bariery dla utrzymania wysokiej intensywności treningowej ani nie determinuje negatywnie kompozycji ciała.

* Fizjologiczna adaptacja nawodnienia - umiarkowana korelacja dodatnia ($r = 0,3$) między spożyciem wody a parametrami wysiłkowymi potwierdza prawidłowe zachowania zdrowotne uczestników – wzrost obciążenia fizycznego naturalnie pociąga za sobą zwiększoną podaż płynów.

* Niezależność nawyków kulinarnych - czas poświęcony na przygotowanie posiłków nie wykazuje związku z parametrami zdrowotnymi ani treningowymi. Obala to hipotezę, jakoby zdrowszy styl życia czy lepsza sylwetka wymagały dłuższego czasu spędzanego w kuchni; kluczowa wydaje się być jakość, a nie czasochłonność diety.